【裁判字號】    94,訴,2181
【裁判日期】    950301
【裁判案由】    履行契約等
【裁判全文】
臺灣臺中地方法院民事判決  94年度訴字第2181號
原      告
即反訴被告  丙○○
被      告
即反訴原告  乙○○
訴訟代理人  許博堯律師
複  代理人  陳宏盈律師
受告知  人  甲○○
上列當事人間請求履行契約等事件，本院於民國95年2月15日言
詞辯論終結，判決如下：
    主      文
被告應將台中縣潭子鄉○○段四七四之二六地號土地（面積一五
八平方公尺）所有權全部移轉登記予原告。
訴訟費用由被告負擔。
反訴被告應給付反訴原告新台幣壹佰壹拾肆萬捌仟貳佰玖拾壹元
，及自本判決第一項移轉登記完成之日起至清償日止，按年息百
分之五計算之利息。
反訴原告其餘反訴駁回。
反訴訴訟費用由反訴被告負擔百分之九十九，餘由反訴原告負擔
。
本判決第三項於反訴原告以新台幣拾捌萬仟元為反訴被告供
擔保後，得假執行。但反訴被告以新台幣壹佰壹拾肆萬捌仟貳佰
玖拾壹元為反訴原告預供擔保後，得免為假執行。
反訴原告其餘假執行之聲請駁回。
    事實及理由
壹、本訴部分：
一、原告主張：兩造於民國92年12月8日訂立不動產買賣契約（
    下稱系爭買賣契約），由被告以價金新台幣（下同）1,850,
    000元出賣其所有之台中縣潭子鄉○○段474之26地號土地（
    面積為158平方公尺，下稱系爭土地）予原告。訂約後原告
    已給付買賣價金690,000元予被告（因系爭土地遭受告知人
    甲○○所有之建物占用1平方公尺，被告無法補正此等買賣
    標的物之瑕疵，原告始未給付其餘尾款），惟被告迄未依約
    將系爭土地所有權全部移轉登記予原告。爰依買賣契約之法
    律關係，提起先位之訴，請求被告將系爭土地所有權全部移
    轉登記予原告。並聲明：如主文第一項所示。倘認原告先位
    之訴為無理由，則因被告給付不能而有違約情事，依系爭買
    賣契約第6條之規定，原告得解除契約（爰以本件起訴狀之
    送達為解除系爭買賣契約意思表示之通知），並得請求被告
    加倍返還所收款項予原告，以為違約損害賠償。為此提起備
    位之訴，請求被告給付損害賠償金1,380,000元及法定遲延
    利息。並聲明：被告應給付原告1,380,000元，及自起訴狀
    繕本送達翌日起至清償日止，按週年利率百分之五計算之利
    息；及就備位聲明陳明願供擔保請准宣告假執行。
二、被告抗辯：兩造於92年12月8日訂立系爭買賣契約，由被告
    以價金1,850,000元出賣系爭土地予原告。被告於訂約後即
    依原告之請求，將系爭土地點交原告使用，惟原告僅給付被
    告買賣價金690,000元，尚有1,160,000元之尾款迄未給付。
    又系爭土地雖遭受告知人甲○○所有之建物無權占用1平方
    公尺，惟該占用之位置係在系爭土地之最角落，尚無礙原告
    對整筆土地之利用。並聲明：原告之訴駁回；如受不利判決
    ，願供擔保請准宣告免為假執行。
貳、反訴部分：
一、反訴原告主張：承前所述，反訴被告尚有1,160,000元之買
    賣尾款迄未給付反訴原告。系爭土地雖遭人占用1平方公尺
    而有瑕疵，惟反訴被告竟以此要求減少價金850,000元，其
    請求減少之金額顯然過高。系爭土地面積為158平方公尺，
    以總價1,850,000元計算，每平方公尺之售價為11,709元，
    反訴原告願依遭占用面積比例減少價金，或由鈞院判斷減少
    價金之數額。爰依買賣契約之法律關係，請求反訴被告給付
    前開尾款及法定遲延利息。並聲明：反訴被告應給付反訴原
    告1,160,000元，及自反訴狀繕本送達翌日起至清償日止，
    按週年利率百分之五計算之利息；願供擔保，請准宣告假執
    行。
二、反訴被告抗辯：因反訴原告出售之系爭土地，遭人占用1平
    方公尺，而有瑕疵。反訴被告請求減少價金850,000元，蓋
    本件係整筆土地之買賣，其經濟效用不得以一般以量計價的
    物之買賣衡之。反訴原告應理清系爭土地遭人占用之糾紛，
    於標的物無瑕疵後負履約責任。並聲明：反訴原告之反訴駁
    回；如受不利判決，願供擔保請准宣告免為假執行。
參、本院之判斷：
一、本訴部分：查兩造於92年12月8日訂立系爭買賣契約，由原
    告以1,850,000元向被告買受系爭土地，此為兩造所不爭執
    ，且有不動產買賣契約書在卷可憑，足認屬實。按稱買賣者
    ，謂當事人約定一方移轉財產權於他方，他方支付價金之契
    約。物之出賣人，負有交付其物於買受人，並使其取得該物
    所有權之義務。民法第345條第1項、第348條第1項分別定有
    明文。又依系爭買賣契約第3條之約定，被告應於92年12月
    16日前備妥移轉登記證件，交代書辦理登記。從而，原告依
    買賣契約之法律關係，先位聲明請求被告將系爭土地所有權
    移轉登記予原告，為有理由，應予准許。原告先位聲明之請
    求既已准許，其備位聲明部分即無庸裁判，附此敘明。
二、反訴部分：查反訴原告主張系爭買賣契約約定買賣價款為
    1,850,000元，惟反訴被告僅支付690,000元予原告，尾款
    1,160,000元迄未付清等事實，為兩造所不爭執，堪信為真
    實，則反訴原告依據買賣契約之法律關係，請求反訴被告給
    付未付之買賣價金，即屬有據。又物之出賣人對於買受人，
    應擔保其物依民法第373條之規定危險移轉於買受人時無滅
    失或減少其價值之瑕疵，亦無滅失或減少其通常效用或契約
    預定效用之瑕疵。但減少之程度，無關重要者，不得視為瑕
    疵。又按買賣因物有瑕疵，而出賣人依前五條之規定，應負
    擔保之責者，買受人得解除其契約或請求減少其價金。但依
    情形，解除契約顯失公平者，買受人僅得請求減少價金，民
    法第354條第1項、第359條分別定有明文。所謂物之瑕庛，
    係指存在於物之缺點而言，凡依通常交易觀念，或依當事人
    之決定，認為物應具備之價值、效用或品質不具備者，即為
    物有瑕疵。查系爭土地為受告知人甲○○所有建物占用1平
    方公尺，此為兩造所不爭執，復經本院會同兩造並囑託台中
    縣雅潭地政事務所人員到場履勘，製有勘驗筆錄及土地複丈
    成果圖附卷可憑，堪認為真正。系爭土地既遭人占用部分，
    自有減少價值及效用之瑕疵，反訴原告就其出賣之土地具有
    此等瑕疵之事實，亦不爭執，則反訴被告抗辯應減少價金，
    自屬有據。審之系爭土地遭占用之面積僅1平方公尺，位置
    復為西方突出一隅之尖銳角地，對於系爭土地整體開發使用
    之影響實屬有限，復參以反訴被告自陳其買系爭土地之目的
    ，係因系爭土地與其所有之台中縣潭子鄉○○段474之23地
    號土地相鄰，故買來作財產，以後要進出比較方便，目前尚
    無使用計畫等情，本院認系爭買賣契約應減少之價金，應以
    系爭土地遭占用面積比例計算為適當，即應減少11,709元（
    1,850,000×1/158=11,709）。反訴被告請求反訴原告減少
    價金，於此額度內，應屬有理，逾此部分，即無理由。職故
    ，反訴原告依據買賣契約所得請求之買賣尾款，扣除上開減
    價之金額後，應為1,148,291元（1,160,000－11,709=1,148
    ,291）。末按遲延之債務，以支付金錢為標的者，債權人固
    得請求依法定利率計算之遲延利息，惟本件依系爭買賣契約
    所定付款辦法，反訴被告應自反訴原告將系爭土地所有權全
    部移轉登記予反訴被告之時起，始負遲延責任。反訴原告主
    張自反訴狀繕本送達翌日起，反訴被告即負遲延責任云云，
    尚屬無據。從而，反訴原告依據買賣契約之法律關係，請求
    反訴被告給付1,148,291元，及自反訴原告將系爭土地所有
    權全部移轉登記予反訴被告之日起至清償日止，按年息百分
    之五計算之法定遲延利息，為有理由，應予准許，逾此數額
    之請求，為無理由，應予駁回。
三、反訴部分，反訴原告及反訴被告均陳明願供擔保，聲請宣告
    假執行及免為假執行，經核反訴原告勝訴部分，合於法律規
    定，爰分別酌定相當之擔保金額宣告之；至反訴原告敗訴部
    分，其假執行之聲請因訴之駁回而失所附麗，應予駁回。
四、本件事證已臻明確，兩造其餘攻擊防禦方法，核與判決結果
    不生影響，爰不一一論述，附此敘明。
五、結論：原告之訴為有理由；反訴原告之反訴為一部有理由，
    一部無理由，依民事訴訟法第78條、第79條、第390條第2項
    、第392條第2項，判決如主文。
中    華    民    國    95    年     3    月      1   日
                  民事第二庭    法  官  蔡建興
上為正本係照原本作成。
如對本判決上訴，須於判決送達後20日內向本院提出上訴狀。
中    華    民    國    95    年     3    月      1   日
                                書記官


司法院資訊處製作；財團法人民間司法改革基金會備份。
